【裁判字號】    91,訴,434
【裁判日期】    920320
【裁判案由】    強盜
【裁判全文】
臺灣苗栗地方法院刑事判決                          九十一年度訴字第四三四號
    公  訴  人  臺灣苗栗地方法院檢察署檢察官
    被      告  甲○○
    選任辯護人  徐正安律師
右列被告因強盜案件，經檢察官提起公訴（九十一年度偵字第三八五０號），本院判
決如左：
    主  文
甲○○竊盜，處有期徒刑肆月，如易科罰金以參佰元折算壹日。
    事  實
一、甲○○（無前科）因與張金隆原為同事關係，經常在張金隆位於苗栗縣後龍鎮中
    和里十四鄰崎頂一五四之五號住所出入。民國九十一年八月二十一日上午七時三
    十五分許，甲○○又再度前往上開處所，適見同住於上址一樓之丙○○（張金隆
    之女）房間內無人，竟臨時起意，意圖為自己不法之所有，進入丙○○房間，徒
    手竊取丙○○皮包內之現金新台幣（下同）七百元，得手後據為己有而置於口袋
    之內。惟於步出室外時，遭乙○○發現，認為其行跡可疑，隨即告知丙○○，丙○○即返回室內清點財物，旋於發現失竊後迅速追至室外，向仍逗留於客廳走道
    上之甲○○詰問有無竊取其財物，甲○○見事機敗露，遂自動將竊得之現金自口
    袋內取出交還丙○○，始揭上情。
二、案經告訴人丙○○訴由苗栗縣警察局竹南分局報告臺灣苗栗地方法院檢察署檢察
    官偵查起訴。
    理  由
一、右開犯罪事實，業據告訴人丙○○於偵審中指訴歷歷，被告甲○○亦供認不諱，
    經核與證人乙○○、張金隆（係告訴人之父）於警訊、偵查中證述明確，復有現
    場拍攝之照片三幀附卷可稽，堪證被告之自白與事實相符，事證明確，被告犯行
    洵堪認定。
二、核被告所為，係犯刑法第三百二十條第一項之竊盜罪。爰審酌被告犯罪之動機、
    目的、手段、所生之危害及犯罪後坦承犯行等一切情狀，量處如主文所示之刑，
    並同時諭知易科罰金之折算標準，以示懲儆。
三、公訴人認被告涉有準強盜罪嫌，無非係以被告將竊得之金錢還給丙○○後，竟於
    丙○○趨前制止其離去，並以雙手抓住被告機車後端之鐵製扶手時，仍加緊油門
    往前行進，迫使丙○○放手而逃逸等情為論據。惟按犯罪事實應依証據認定之，
    無証據不得推定其犯罪事實；不能証明被告犯罪者，應諭知無罪之判決，刑事訴
    訟法第一百五十四條、第三百零一條第一項分別定有明文。又認定不利於被告之
    事實，須依積極証據，苟積極証據不足為不利於被告事實之認定時，即應為有利
    於被告之認定，更不必有何有利之証據，最高法院三十年上字第八一六號著有判
    例足資參照。次按「竊盜因脫免逮捕而當場施以強暴罪，必以被害人對於竊盜之
    既遂或未遂犯，有加以逮捕之意思與行為，竊盜犯為脫免逮捕而當場對被害人施
    以強暴為成立要件」「刑法第三百二十九條之準強盜罪，以竊盜或搶奪，因防護
    贓物、脫免逮捕或湮滅罪證而當場施強暴脅迫為要件，是行為人主、客觀上須以
    實施強暴脅迫為手段，以達防護贓物、脫免逮捕或湮滅罪證之目的，始屬相當，
    如欠缺此項手段、目的關係，即難以本罪相繩」，最高法院七十一年度台上字第
    三四六七號、八十八年度台上字第二一八三號亦分別著有判決，均足資參照。
四、本件被告騎乘機車離開告訴人住所時，固有將告訴人拖行一、二步之事實，惟訊
    據被告堅決否認有準強盜之犯行，辯稱：伊係於機車發動已經駛離後，才發現後
    面有人拉伊的車。伊並無故意施強暴以脫免逮捕之故意等語。經查，被告因竊盜
    行為經告訴人發現，即將其竊盜所得之金錢七百元悉數返還予告訴人，隨後即以
  快步行走之方式走至門外。於告訴人追至門外時，因發現被告牽機車準備離去，
    告訴人即試圖阻止，嗣因被告已發動機車，告訴人乃自後拉住被告所騎乘機車之
    後座扶手，但被告仍逕自駛離，告訴人雖趕緊放手，但仍被拖行一、二步一節，
    業據告訴人於本院審理中供述明白。依前述，被告之竊盜行為既已在所即被發
    覺，且竊得之贓物亦已當場返還告訴人，即已無所謂「防護贓物」或「湮滅證據
    」可言，本件所應探究者，厥為被告當時主觀上有無「脫免逮捕」之認識與故意
    ；客觀上有無以「逕自駛離」為「施強暴」之手段，以達「脫免逮捕」之目的。
    從而，被告當時是否已「明知」告訴人業以雙手拉住其機車之後方扶手，而仍罔
    顧告訴人可能被機車拖行之危險，從而「施強暴」加速駛離，即為本案之關鍵所
    在。然查，被告既經常出入告訴人之住所，又與告訴人之父為過去工作上之同事
    ，其形貌皆為告訴人或證人乙○○等熟識，縱得以迅速逃離現場，然終難免告訴
    人於嗣後依法訴追，此種情形，原即與一般之竊盜犯與被害人間素不相識，其「
    脫免逮捕」將使被害人難以訴追者有所不同，從而被告之逕自駛離現場，其主觀
    上之動機究係出於「脫免逮捕」或純因竊盜友人親屬財物被當場發覺而尷尬羞愧
    ，急於脫離現場，即非無疑；況被告將錢塞入告訴人手中起迄被告騎上機車駛離
    止，時間約二分鐘。而自告訴人將手拉住被告之機車時起迄機車起步、告訴人放
    手止之時間，則僅約幾秒鐘；告訴人雖有阻止被告離開之意，然此段期間，告訴
    人除叫其妹妹趕快去附近找父親過來並報警外，其與被告二人間並無任何對話，
    只有在被告發動機車時，默默在後拉住被告之機車一節，亦據告訴人於審理中供
    稱：「（問：拉住被告機車後扶手時，被告是否已經發動機車？）答：是的。那
    時被告還未離開。（問：被告在機車上，你拉住他機車的後面，當時你們有無對
    話？）答：我們二人都沒有說話。（問：你只是默默在後面拉住被告機車？）答
    ：是的。」等語在卷。衡諸上情，告訴人丙○○當日拉住被告機車之目的，固在
    制止被告離去，以待警察至現場處理，其內心有「逮捕」被告之意思，外在亦有
    默示之行為，然其係於被告已發動機車後，始「默默」以雙手在後拉住被告之機
    車，是告訴人拉住被告機車之動作既係在被告身後進行，進行時又未發一語，且
    其拉住被告機車之時間至其放手止，亦不過數秒鐘，則在此短暫之時間內，引擎
    起動之喧響中，實難謂告訴人默默以雙手拉住被告機車後座扶手之動作，在客觀
    上足令被告即時發覺。此參諸告訴人於審理中，經本院訊問：「被告是否知道你
    有拉住他的機車？」時，答以：「我不知道他是否知道我拉住他，他當場就騎走
    」等語即明。從而，被告雖有騎乘機車拖行告訴人一、二步之事實，然客觀上並
    無積極證據證明被告已明知告訴人之雙手已拉住被告之機車，自亦無從期待被告
    己知告訴人可能面臨被拖行之危險，是被告雖將機車駛離，然其主觀上尚無「施
    強暴」之認識與故意，從而，其逕自駛離與脫免逮捕間，亦難謂有何目的、手段
    之關係。被告既係於機車發動駛離時，才發現告訴人於後拉住伊的車，告訴人又
    已立即放手，揆之前揭判例意旨，則被告之駛離行為，即與準強盜罪之構成要件
    有間。其他復無積極證據足認被告另有何準強盜罪之犯行，其準強盜罪部分即不
    能證明，原應就本部分為無罪之宣告，惟起訴事實既與被告所犯竊盜罪部分有實
    質上一罪之關係，爰不就準強盜罪嫌部分，另為無罪之諭知。
三、據上論斷，應依刑事訴訟法第二百九十九條第一項前段，刑法第三百二十條第一
    項、第四十一條第一項前段，罰金罰鍰提高標準條例第一條前段、第二條，判決
    如主文。
本案經檢察官廖啟村到庭執行職務。
中      華      民      國    九十二    年      三      月     二十     日
                                        臺灣苗栗地方法院刑事第一庭
                                            法  官   楊  台  清
右正本證明與原本無異。
如不服本判決，應於送達後十日內向本院提出上訴狀(須附繕本)，上訴於台灣高等
法院台中分院。
                                            書記官   溫  顯  仁
中      華      民      國    九十二    年      三      月     二十     日
附錄論罪科刑法條
刑法第三百二十條第一項
意圖為自己或第三人不法之所有，而竊取他人之動產者，為竊盜罪，處五年以下有期
徒刑、拘役或五百元以下罰金。


司法院資訊處製作；財團法人民間司法改革基金會備份。
